【裁判字號】    97,訴,1342
【裁判日期】    970530
【裁判案由】    偽造有價證券
【裁判全文】
臺灣臺中地方法院刑事判決              97年度訴字第1342號
公  訴  人  臺灣臺中地方法院檢察署檢察官
被      告  甲○○
選任辯護人  李宗炎律師
上列被告因偽造有價證券案件，經檢察官提起公訴（97年度偵字
第4963號），本院判決如下：
    主    文
甲○○意圖供行使之用，而偽造有價證券，處有期徒刑年貳月
。
如附表所示拾伍張本票上之發票人欄上偽造之「乙○○」署押及
印文；及偽造之「乙○○」印章壹顆，均沒收。
    犯罪事實
一、緣甲○○因之前簽發支票向丁○○借款新台幣（下同）一百
    五十萬元未能清償，經丁○○催討之下，竟於民國九十年九
    月五日，在台中市○○區○○路二段四０二號丁○○住處，
    接續在附表所示十五張本票上，除以自己名義為發票人外，
    復未經其女兒乙○○之同意或授權，意圖供行使之用，在上
    開十五張本票發票人欄上擅自偽簽乙○○之名義，並在各該
    本票發票人處，持用其委由某不詳姓名之成年人偽刻之乙○○印章一顆而偽造乙○○之印文各一枚於上開本票上，成為
    共同發票人，而偽造完成上開十五張本票，再將之交付予丁○○作為清償上開借款債務之用。
二、案經丁○○訴由臺灣臺中地方法院檢察署檢察官偵查起訴。
    理  由
一、按被告以外之人於審判外之陳述，除法律有規定者外，不得
    作為證據；又被告以外之人於審判外向法官所為之陳述，得
    為證據；被告以外之人於偵查中向檢察官所為之陳述，除顯
    有不可信之情況者外，得為證據；另被告以外之人於審判外
    之陳述，雖不符前四條之規定，而經當事人於審判程序同意
    作為證據，法院審酌該言詞陳述或書面陳述作成時之情況，
    認為適當者，亦得為證據。當事人、代理人或辯護人於法院
    調查證據時，知有第15條第1項不得為證據之情形，而未於
    言詞辯論終結前聲明異議者，視為有前項之同意；刑事訴訟
    法第159條第1項、第159條之1及第159條之5分別定有明文。
    被告另件偽造有價證券案件之證人即另案被害人王漢麟（被
    告之兒子）在臺灣高等法院臺中分院（94年度上訴第781號
    ）審理時所為之陳述，雖係被告以外之人於審判外之言詞陳
    述，惟被告及公設辯護人對於證人於偵訊、前案審理時陳述
    及證述之證據能力，於本院準備程序中不爭執，亦未於言詞
    辯論終結前聲明異議，視為於審判程序同意作為證據。是依
    前揭規定，王漢麟所為之上開陳述，是有證據能力，合先敘
    明。
二、訊據被告甲○○固對其於前揭時地未經乙○○同意或授權，
    偽造乙○○署押及偽造其印章後蓋用於如附表所示之十五本
    票上，再持之交予告訴人丁○○而行使之犯行坦承不諱，惟
    辯稱：伊係應告訴人丁○○要求，簽其女兒乙○○的名字、
    地址於本票上；被告之辯護人為其辯稱：被告係應告訴人需
    一名保證人之要求而在本票上面寫乙○○的名字，當時並不
    是共同發票的意思，而是保證之意思云云。惟查：
（一）被告未經其女兒乙○○之同意或授權，偽造乙○○署押及
      偽造其印章後蓋用於如附表所示之十五本票上，再持之交
      予告訴人丁○○而行使之犯行，經被告於另案臺灣高等法
      院臺中分院（94年度上訴第781號）九十四年五月十日審
      理及本院本件審理時坦承不諱，亦據本件被害人乙○○於
      本件準備程序時指訴明確，核與證人王漢麟於另案（94年
      度上訴第781號）九十四年五月十日審理時供述屬實，此
      外，復有如附表所示本票影本十五張、和解書一份、本院
      九十三年度沙簡字第九八號民事判決、確定證明書等附卷
      可稽。
（二）被告與其辯護人雖辯稱：被告係因告訴人丁○○要求一名
      保證人，故簽署其女兒乙○○之名義，並非是共同發票的
      意思，而是保證之意思云云。惟票據乃無因與文義證券，
      凡在票據上簽名者，即應依票載文義負責。本件被告除在
      系爭十五張本票上填寫票據之絕對必要記載事項：金額、
      發票日及在發票人欄上簽署自己之姓名、蓋用自己印章之
      外，復在各該本票發票人欄上簽署乙○○之姓名，並緊接
      其後蓋上乙○○印章，自係表彰由乙○○擔保系爭本票之
      共同發票人之意思；而被告亦自承知道「發票人」三個字
      之意思，告訴人丁○○亦陳稱，被告之前有簽發支票交付
      伊之情形，再參以被告已有五十餘歲及在社會上工作多年
      之歷練，豈有對在本票之發票人欄上簽上姓名，係必須應
      負擔票據上發票人責任之意義不知悉之理？是被告此一辯
      解，無可採信。
（三）綜上所述，本件被告未經乙○○之同意或授權，擅自偽簽
      乙○○名義，蓋用偽刻乙○○印章於系爭十五張本票之發
      票人欄上之犯行，事證明確，已堪認定。
三、按本票可以流通市面，為有價證券，最高法院三十一年上字
    第四０九號刑事判例可資參照。次按行使偽造有價證券，以
    取得票面價值之對價，則不另論詐欺罪，最高法院七十年度
    台上字第三一二一號、九十年度台上字第五四一六號刑事裁
    判亦參照。是被告未經乙○○之同意或授權，擅自偽簽乙○○名義，蓋用偽刻乙○○印章於系爭十五張本票之發票人欄
    上成為共同發票，而持以清償借款之犯行，核係犯刑法第二
    百零一條第一項之偽造有價證券罪。被告在如附表所示十五
    張本票發票人欄上偽造「乙○○」署名及蓋用偽造印章之行
    為，乃各該偽造本票行為之一部，吸收於偽造行為之內；而
    被告偽造本票後復持以行使，各該行使之低度行為應為偽造
    之高度行為所吸收，均不另論罪。又被告雖係一次偽造系爭
    十五張有價證券，惟因均係出於單一之犯意，且數行為係於
    同時同地實施，侵害同一法益，各行為之獨立性極為薄弱，
    依一般社會健全觀念，在時間差距上，難以強行分開，在刑
    法之評價上，以視為數個舉動之接續施行，合為包括之一行
    為予以評價，較為合理，係屬接續犯，而為包括之一罪，併
    予敘明。爰審酌被告偽造之本票有十五張，面額計新台幣一
    百五十萬，對被害人乙○○權益造成危害不小，惟被告與被
    害人乙○○係父女關係，被害人乙○○於本院審理時亦當庭
    表示願意原諒被告，及其犯罪後之態度等一切情狀，量處如
    主文所示之刑。
四、又按，票據之偽造或票據上簽名之偽造，不影響於真正簽名
    之效力，票據法第十五條定有明文。被告與「乙○○」為共
    同發票人之本票，僅「乙○○」為發票人部分係屬偽造，被
    告之簽名既為真正，其為發票人部分則仍屬有效之票據，不
    在應依法沒收之列；刑法第二百零五條對於偽造、變造之有
    價證券設有沒收之特別規定，是對於偽造之有價證券自應依
    該條規定宣告沒收。惟關於二人以上為共同發票人之有價證
    券，如僅其中部分共同發票人係偽造，因該有價證券之真正
    發票人部分仍屬有效，為避免影響合法執票人對於真正發票
    人之票據權利，自不得將整張有價證券宣告沒收，此時僅依
    前開法條規定，將該有價證券關於偽造發票人部分宣告沒收
    即可，最高法院八十四年台上字第一五五０號判例、九十一
    年度上字第七０八二號判決意旨可資參照。準此，如附表所
    示之十五張本票發票人欄上關於被告個人部分之發票行為仍
    屬真正有效，僅就各該本票發票人欄上偽造之「乙○○」之
    署押及印文各一枚部分，不問屬於犯人與否，依刑法第二百
    零五條之規定予以宣告沒收之。另偽造之「乙○○」印章一
    顆雖未經扣案，但不能證明業已滅失，不問屬於犯人與否，
    併應依刑法第二百十九條之規定諭知沒收。
五、末查，被告行為後，部分刑法業九十四年二月二日公布，並
    自九十五年七月一日起施行。被告行為後，其應適用之相關
    法律已有變更，茲就本案涉及事項應適用之條文，比較說明
    如下：
（一）修正後刑法第二條第一項規定，已將新舊法律適用之「從
      新從輕」原則，改採「從舊從輕」原則，而此規定僅係規
      範行為後法律變更所生新舊法律比較適用之準據法，並非
      實體刑罰法律，自不生行為後法律變更之比較適用問題，
      應逕行適用新法第二條第一項之規定，為「從舊從輕」之
      比較。
（二）法定刑中罰金刑部分：修正後刑法第三十三條第五款規定
      「罰金：新臺幣一千元以上，以百元計算之」，與修正前
      同條款規定「罰金：（銀元）一元以上」不同。比較新舊
      法結果，以修正前即行為時法較有利於被告，故本案關於
      法定刑罰金部分，自應適用行為時之法律即修正前刑法第
      三十三條第五款規定決定其罰金部分之法定刑。
（三）法定刑中罰金刑提高標準之新舊法適用：被告行為後，刑
      法施行法第一條之一於九十五年六月十四日經以華總一義
      字第09500085181號令修正公布增訂。修正增訂之刑法施
      行法第一條之一規定「中華民國九十四年一月七日刑法修
      正施行後（按指九十五年七月一日），刑法分則編所定罰
      金之貨幣單位為新台幣。九十四年一月七日刑法修正時，
      刑法分則編未修正之條文定有罰金刑者，自九十四年一月
      七日刑法修正施行後，就其所定數額提高為三十倍。但七
      十二年六月二十六日到九十四年一月七日新增或修正之條
      文，就其所定數額提高為三倍」。而本件被告所犯上開規
      定有罰金刑，且為刑法分則編未修正之條文而定有罰金刑
      者；於刑法施行法第一條之一修正增訂前，其貨幣單位為
      銀元，罰金刑之提高標準應適用罰金罰鍰提高標準條例第
      一條之規定「依法律應處罰金、罰鍰者，就其原定數額得
      提高為二倍至十倍。」，而再依現行法規所定貨幣單位折
      算新臺幣條例第二條規定「現行法規所定金額之貨幣單位
      為圓、銀元或元者，以新臺幣元之三倍折算之」，比較新
      舊法適用之結果，其關於法定刑為罰金部分之提高標準，
      新舊法均無不利之情形，故本案關於法定刑罰金提高標準
      部分，自應適用行為時之法律即罰金罰鍰提高標準條例第
      一條之規定。
（四）綜合以上比較結果，修正之法律未較有利於行為人，有關
      罪刑部分自應全部適用修正前之法律。
據上論斷，應依刑事訴訟法第二百九十九條第一項前段，刑法第
二百零一條第一項、第二百零五條、第二百十九條，罰金罰鍰提
高標準條例第一條前段，判決如主文。
本案經檢察官丙○○到庭執行職務。
中    華    民    國    97    年     5    月    30    日
                        臺灣臺中地方法院刑事第二庭
                            審判長法  官  曾 佩 琦
                                  法  官  郭 書 豪
                                  法  官  陳 姵 君
上正本證明與原本無異。
如不服本判決，應於收受送達後十日內向本院提出上訴書狀（應
敘述具體理由並附繕本）。
上訴書狀如未敘述理由，應於上訴期間屆滿後二十日內補提理由
書於本院。
                                  書記官  林 念 慈
中    華    民    國    97    年     5    月    30    日
附錄本案論罪科刑法條：
【刑法第二百零一條第一項】
  意圖供行使之用，而偽造、變造公債票、公司股票或其他有價
  證券者，處三年以上十年以下有期徒刑，得併科三千元以下罰
  金。


司法院資訊處製作；財團法人民間司法改革基金會備份。
